【裁判字號】    94,重上,18
【裁判日期】    951226
【裁判案由】    分割共有物
【裁判全文】
臺灣高等法院臺中分院民事判決  94年度重上字第18號
上  訴  人  辰○○
訴訟代理人  卯○○
上  訴  人  甲○○
訴訟代理人  乙○○
上二人共同
訴訟代理人  林坤賢律師
            邱華南律師
上  訴  人  寅○○
            戌○○
            曹蓮
            丙○○
            酉○○
            癸○○
上八人共同
訴訟代理人  蔡順居律師
複  代理人  壬○○
視同上訴人  午○○
            巳○○
            申○○
            未○
上二人共同
訴訟代理人  朱元宏律師
複  代理人  蘇哲科律師
被  上訴人  己○○
            丁○○
            戊○○
            庚○○
            辛○○
            丑○○
兼上 一 人
訴訟代理人  子○○
上七人共同
訴訟代理人  林邦賢律師
上列當事人間請求分割共有物事件，上訴人對於中華民國93年12
月28日臺灣南投地方法院92年度重訴字第57號第一審判決提起上
訴，本院於95年12月12日言詞辯論終結，判決如下：
    主  文
原判決廢棄。
兩造共有坐落南投縣草屯鎮○○段九六之五地號，地目建，面積
四四０平方公尺土地，准予分割為如附圖一所示：編號九六－五
Ａ部分面積四七平方公尺、編號九六－一０九Ａ部分面積八七平
方公尺、編號九六－一一三Ａ部分面積二四平方公尺均分歸視同
上訴人午○○取得；編號九六－一０五Ａ部分面積七０平方公尺
分歸被上訴人子○○、丑○○共有，應有部分各二分之一；編號
九六－一０六Ａ部分面積三五平方公尺分歸被上訴人戊○○、辛
○○、己○○、庚○○、丁○○共有，應有部分各五分之一；編
號九六－一０七Ａ部分面積十一平方公尺、編號九六－一０八Ａ
部分面積三五平方公尺分歸上訴人酉○○取得；編號九六－一一
０Ａ部分面積九平方公尺、編號九六－一一一Ａ部分面積五一平
方公尺分歸上訴人甲○○取得；編號九六－一一二Ａ部分面積二
０平方公尺分歸上訴人巳○○取得；編號九六－一一四Ａ部分面
積九平方公尺分歸上訴人戌○○；編號九六－一一五Ａ部分面積
七平方公尺分歸上訴人癸○○取得；編號九六－一一六Ａ部分面
積五平方公尺分歸上訴人曹蓮取得；編號九六－一一七Ａ部分
面積五平方公尺分歸上訴人丙○○取得；編號九六－一一八Ａ部
分面積六平方公尺分歸上訴人寅○○取得；編號九六－一一九Ａ
部分面積四平方公尺分歸上訴人辰○○取得；編號九六－一二０
Ａ部分面積十五平方公尺分歸視同上訴人未○、申○○按原有持
分比例共有。
上訴人酉○○應補償視同上訴人午○○新台幣壹佰拾貳萬陸仟
佰拾元、被上訴人子○○新台幣貳拾壹萬仟零肆拾玖元、
被上訴人丑○○新台幣貳拾壹萬仟零肆拾玖元、被上訴人戊○
○新台幣陸萬柒仟柒佰伍拾壹元、被上訴人辛○○新台幣陸萬柒
仟柒佰伍拾壹元、被上訴人己○○新台幣陸萬柒仟柒佰伍拾壹元
、被上訴人庚○○新台幣陸萬柒仟柒佰伍拾壹元、被上訴人丁○
○新台幣陸萬柒仟柒佰伍拾壹元、上訴人巳○○新台幣拾萬陸
仟肆佰貳拾元、上訴人戌○○新台幣壹拾壹萬陸仟肆佰陸拾壹
元、上訴人癸○○新台幣壹拾萬貳仟肆佰伍拾伍元、上訴人曹
蓮新台幣玖萬肆仟壹佰伍拾柒元、上訴人丙○○新台幣玖萬肆仟
壹佰伍拾柒元、上訴人寅○○新台幣柒萬玖仟壹佰拾伍元、上
訴人辰○○新台幣捌萬柒仟柒佰肆拾伍元、視同上訴人未○新台
幣萬貳仟玖佰零伍元、視同上訴人申○○新台幣壹拾肆萬捌仟
佰伍拾捌元。
上訴人甲○○應補償視同上訴人午○○新台幣貳佰零貳萬仟貳
佰零捌元、被上訴人子○○新台幣拾貳萬貳仟玖佰零壹元、被
上訴人丑○○新台幣拾貳萬貳仟玖佰零壹元、被上訴人戊○○
新台幣壹拾萬伍仟壹佰陸拾玖元、被上訴人辛○○新台幣壹拾萬
伍仟壹佰陸拾玖元、被上訴人己○○新台幣壹拾萬伍仟壹佰陸拾
玖元、被上訴人庚○○新台幣壹拾萬伍仟壹佰陸拾玖元、被上訴
人丁○○新台幣壹拾萬伍仟壹佰陸拾玖元、視同上訴人巳○○新
台幣肆拾柒萬壹仟伍佰玖拾伍元、上訴人戌○○新台幣壹拾捌萬
壹仟肆佰零柒元、上訴人癸○○新台幣壹拾陸萬零貳拾玖元、上
訴人曹蓮新台幣壹拾肆萬陸仟捌佰捌拾壹元、上訴人丙○○新
台幣壹拾肆萬陸仟捌佰捌拾壹元、上訴人寅○○新台幣壹拾貳萬
肆仟伍佰伍拾捌元、上訴人辰○○新台幣壹拾萬柒仟壹佰陸拾
捌元、視同上訴人未○新台幣伍萬壹仟伍佰柒拾捌元、視同上訴
人申○○新台幣貳拾貳萬玖仟貳佰肆拾壹元。
第一、二審訴訟費用（除第二審之鑑定費用外），由兩造按附表
所示原應有部分比例負擔。
    事實及理由
甲、程序方面
一、本件分割共有物事件，其訴訟標的對於共同訴訟之各人，必
    須合一確定，依民事訴訟法第56條第1項第1款規定，上訴人
    辰○○等八人之上訴效力及於同造當事人午○○、巳○○、
    申○○、未○，午○○、巳○○、  申○○、未○，雖未據
    對原判決聲明不服，亦視為已上訴，而為視同上訴人。
二、視同上訴人巳○○經本院合法通知，未於言詞辯論期日到場
    ，核無民事訴訟法第386條各款所列情形，爰依被上訴人之
    聲請由其一造辯論判決。
乙、實體方面
一、被上訴人起訴主張：
（一）坐落南投縣草屯鎮○○段96-5地號，地目建，面積440平
      方公尺土地（下稱系爭土地）為兩造共有，應有部分為被
      上訴人子○○、丑○○各4/40，被上訴人己○○、戊○○
      、庚○○、辛○○及丁○○各1/50，視同上訴人午○○36
      2/800、上訴人酉○○123/4800、上訴人甲○○16/800、
      視同上訴人巳○○23/400、上訴人戌○○39/1600、上訴
      人癸○○31/1600、上訴人曹蓮12/800、上訴人丙○○
      24/1600、上訴人寅○○25/1600、上訴人辰○○10/800、
      視同上訴人未○7/400、視同上訴人申○○10/400，系爭
      土地並無因使用目的不能分割情事，兩造復未有不能分割
      之約定，惟因共有人眾多，屢次請求協議分割，均未能達
      成，為此提起本件訴訟請求准予分割。
（二）系爭土地上僅有上訴人甲○○所有門牌號碼南投縣草屯鎮
      ○○街327號及上訴人酉○○配偶李月卿所有同街333號建
      物有保存登記，其餘建物則未經保存登記，且均係民國（
      下同）40年間所建老舊房屋，被上訴人顧及上開兩棟房屋
      有保存登記，同意保留該二建物現況，其餘建物則應無保
      留必要。是本件分割方法請依南投地政事務所93年8月9日
      所製作之土地複丈成果圖分割，即附圖一編號96-5Ａ部分
      面積47平方公尺、編號96-109Ａ部分面積87平方公尺、編
      號96-113Ａ部分面積24平方公尺分歸視同上訴人午○○；
      編號96-105Ａ部分面積70平方公尺分歸被上訴人子○○、
      丑○○共有，應有部分各二分之一；編號96-106Ａ部分面
      積35平方公尺分歸被上訴人戊○○、辛○○、己○○、庚
      ○○、丁○○共有，應有部分各五分之一；編號96-107Ａ
      部分面積11平方公尺、編號96-108Ａ部分面積35平方公尺
      分歸上訴人酉○○取得；編號96-110Ａ部分面積9平方公
      尺、編號96-111Ａ部分面積51平方公尺分歸上訴人甲○○
      取得；編號96-112Ａ部分面積20平方公尺分歸上訴人巳○
      ○取得；編號96-114Ａ部分面積9平方公尺分歸上訴人戌
      ○○；編號96-115Ａ部分面積7平方公尺分歸上訴人癸○
      ○取得；編號96-116Ａ部分面積5平方公尺分歸上訴人曹
      蓮取得；編號96-117Ａ部分面積5平方公尺分歸上訴人
      丙○○取得；編號96-118Ａ部分面積6平方公尺分歸上訴
      人寅○○取得；編號96-119Ａ部分面積4平方公尺分歸上
      訴人辰○○取得；編號96-120Ａ部分面積15平方公尺分歸
      視同上訴人未○、申○○按原有持分比例共有。至各共有
      人按上開分割方案所分配土地價值之差異，請依鑑定結果
      互為補償等語。
（三）於二審程序中補充陳述：
  １、同意以兩次鑑價結果之平均價為相互補償之基準。
  ２、按華信不動產估價師事務所所製作之分割價差補償金額表
      （分割方案一）：關於酉○○應補償其他共有人之金額部
      分，其中曹蓮、丙○○、辰○○三人，以應受補償土地
      面積予以換算每坪單價之結果，竟分別高達新台幣（下同
      ）653,229元、653,229元、628,720元，癸○○、寅○○
      二人亦高達517,723元、521,548元，巳○○、戌○○、申
      ○○三人亦分別達400,415元、438,549元、487,463元，
      均比被上訴人丑○○、子○○二人及庚○○、戊○○、辛
      ○○、己○○、丁○○等五人所應受補償每坪僅114,413
      元、310,082元高出許多。關於甲○○應補償其他共有人
      之金額部分，其中辰○○以應受補償土地面積予以換算每
      坪單價之結果，竟高達741,364元，曹蓮、丙○○、寅
      ○○三人亦分別達673,942元、673,942元、645,702元，
      戌○○、癸○○、申○○三人亦分別達501,182元、543,
      849元、557,080元，高樹林亦達447,761元，均比被上訴
      人丑○○、子○○二人及庚○○、戊○○、辛○○、己○
      ○、丁○○等五人所應受補償每坪僅125,911元、325,728
      元亦高出許多，顯不合理，因此，該分割價差之補償金額
      就丑○○、子○○及庚○○、戊○○、辛○○、己○○、
      丁○○等人所分歸取得之土地位置而言，渠等與上開被上
      訴人分歸取得之土地位置相較，均屬面臨馬路並非獲取較
      高之土地價值，反而所受補償之每坪單價為低，殊不足採
      。至於酉○○、甲○○所分歸取得之土地雖屬二塊，但其
      位置均在一起，其價值應無前後之差別，又該次價差之補
      償，關於酉○○、甲○○所分歸取得之土地價值，其每坪
      單價為何，亦未見說明。
二、上訴人方面：
（一）上訴人辰○○、寅○○、戌○○、曹蓮、丙○○、酉○
      ○、甲○○、癸○○則以：
  １、系爭土地之大部分面積均由各共有人占有使用中，自宜按
      使用現況分割，以免現有建物遭拆除，至於分配不均部分
      ，則按鑑定結果相互補償，是本件分割方案，主張依系爭
      土地現況圖分割如附圖二，即編號Ａ部分面積95平方公尺
      ，由視同上訴人巳○○取得、編號Ｂ部分面積60平方公尺
      ，由上訴人甲○○取得、編號Ｃ部分面積41平方公尺，由
      上訴人辰○○取得、編號Ｄ部分面積46平方公尺，由上訴
      人曹蓮取得、編號Ｅ部分面積46平方公尺，由上訴人酉
      ○○取得、編號Ｆ部分面積42平方公尺，由上訴人戌○○
      取得、編號Ｇ部分面積36平方公尺，由上訴人丙○○取得
      、編號Ｈ部分面積28平方公尺，由上訴人寅○○取得、編
      號Ｉ部分面積35平方公尺，由上訴人癸○○取得、編號Ｊ
      部分面積11平方公尺，由視同上訴人午○○取得，其餘未
      分得土地之共有人及分配不均部分之補償，另請求送鑑價
      互為補償。
  ２、分割共有物，得否將原物分配予部分共有人，其他共有人
      採補償方式為之？目前法律未予明文，惟88年3月提出之
      民法修正草案，傾向肯定說，該草案雖尚未通過，但依民
      法第一條規定，右述修正草案條文，似可以法理先行採用
      ，上訴人之分割方案應屬可行。而本件如不採將原物分配
      予部分共有人，勢必採變價方式分割，將造成現住人流離
      失所等語置辯。
  ３、於二審程序中補充陳述：
  (１)系爭土地目前使用狀況，除附圖二Ｊ部分為空地外，其他
      部分均有上訴人等及巳○○之房屋占有使用中。原審判決
      ，不按使用現況分配，再為相互補貼，將使上訴人等房屋
       拆除，造成重大損害。
  (２)上訴人丙○○、寅○○、癸○○等三人之地上房屋，除使
      用系爭土地，另有使用草屯鎮○○段96-241、96-242、39
      -226地號等三筆土地，其中39-226地號土地為上訴人癸○
      ○所有，96-241、96-242地號土地為國有，由丙○○等三
      人租賃使用。本案如不按使用現況分配，將形成房屋前後
      土地不同使用人，受分配土地所有人亦因未鄰道路而不能
      申請建築；且該二筆國有土地介於系爭土地與面前道路之
      間，故如將癸○○、寅○○、丙○○等三人之現有房屋使
      用之土地分配予其他共有人，受分得該土地之其他共有人
      ，因與面前道路不相銜接，將有不能使用土地或使用困難
      之問題。
  (３)上訴人等在系爭土地上之房屋，多興建於台灣光復初期，
      所有權人已多次易手，此有證人賴王謹、亥○○、陳森林
      等證言可證。並提出台灣電力公司提供之裝表供電年月証
      明七份為證，可以看出系爭土地上建物，在41年之前已存
      在並編訂門牌，在42年起，陸續裝表供電。台灣地區是在
      42年起，才陸續發布都市計劃，可見系爭土地上房屋是在
      都市計劃前已興建，屬合法房屋，而非違章建築。
  (４)系爭土地與同地段96、96-2、96-6地號土地相緊鄰。四筆
      土地兩造間各占有持分，但比例不均。兩造間，除上訴人
      等使用系爭土地外，其他共有人使用位置約在96、96-6地
      號土地等兩筆土地。
  (５)現有生活秩序的維護，為法律存在的目的之一。本件系爭
      土地上房屋，均已存在數十年之久，如予拆除重行分配土
      地，亦與法律存在目的相違。
  (６)上訴人等同意以兩次鑑價結果之平均價為相互補償之基準
      。
  ４、上訴人辰○○、甲○○另於二審補充陳述：
  (１)上訴人目前所占用之房子，根據長輩之告知，乃係由魏新
      海所原始起造，當時魏新海即為本案系爭土地之共有人，
      其起造當時應有得其他共有人之同意而得在目前房屋所在
      位置上起造房屋，應是不容質疑。蓋當時本案系爭土地與
      同地段96、96-2、96-6等3筆土地相緊鄰，本案所有訴訟
      當事人之前手皆為共有人，當初已有分管使用之事實，此
      從本案兩造間除上訴人等使用系爭土地外，其他共有人之
      使用位置則落在96、96-6地號土地上，就是最好之說明。
  (２)根據93年12月8日被上訴人己○○等7人於原審民事準備續
      (二)狀第1大段所載：「查系爭座落南投縣草屯鎮○○段96-5
      地號土地上之建物如卷附照片所示，僅門牌號碼南投縣草
      屯鎮○○街327號（所有權人：被告甲○○）、333號（所
      有權人：被告酉○○配偶李月卿）房屋有保存登記，有建
      物登記謄本附卷可稽，其餘建物均未保存登記，且均在民
      國40年間建築……。」由上述被上訴人於訴狀所自認之事
      實可知，上訴人辰○○所有之本案系爭房屋確實於民國40
      年間即已建築存在。此外，再核對於上訴人所提出民國51
      年6月已有供電之事證來看，本案上訴人辰○○之房屋應
      為合法之建物，不因其為未保存登記而為非法建物，蓋民
      國40年前應無建築保存之規定。其次，本案系爭房屋已於
      民國40年間已存在之事實，既為被上訴人所自認，無論基
      於民法公然占有時效取得之規定，或建物越界建築鄰地知
      悉而不為反對之規定等法理來看，被上訴人於此時此刻以
      裁判分割方式來達到使上訴人拆遷本案系爭房屋，於法、
      理、情均不合。
（二）視同上訴人午○○則以：同意被上訴人提出之分割方案等
      語置辯。並於本院補充陳述贊成原審之分割方案，分給渠
      的位置，前面雖有癸○○可能承租的國有地，但是渠會自
      己私下與癸○○解決。同意以兩次鑑價結果之平均價為相
      互補償之基準。華信公司的報告不可採。渠就系爭土地持
      分占百分之六十，因為沒有辦法合併，渠長期繳納稅金對
      渠不公平。
（三）視同上訴人未○及申○○則以：同意被上訴人提出之分割
      方案。上訴人二人在同段96-1及96-11土地上有建物，希
      望分得附圖一編號96-120Ａ土地等語置辯。並於本院補充
      陳述上訴人持有比例僅百分之三十，但佔用時間長達五十
      年，以此情形判斷是不公平，且否認有分管契約，不能因
      為先占有就分割給他，這是不公平的，依上訴聲明之分割
      比例對視同上訴人不公平。贊成原審之分割方案，至於補
      償款的部分，如果上訴人甲○○願意負擔鑑價費用的話，
      同意再送鑑價，但是要比照子○○的意見，兩次鑑價的平
      均來算。對華信公司95年10月5日函暨分割價差補償金額
      表沒有意見。
（四）視同上訴人巳○○於原審係贊成上訴人之分割方案，於二
      審程序中，以書狀表明同意於二審程序中再次由合法鑑價
      公司鑑價，所得價格與原審法院鑑價價格平均價作為將來
      補貼之依據。
三、原審法院審酌兩造之聲明及其他一切情狀後，認被上訴人主
    張扣除上訴人甲○○及酉○○之妻李月卿建物面積後，將所
    餘土地依其他共有人持分比例分配之原物分割方案，各共有
    人取得之土地均面臨中山街，皆有通行之出路，符合各共有
    人利益，從而准許被上訴人之分割方案。上訴人對原審判決
    不服提起上訴，於本院聲明：（一）原判決廢棄。（二）兩
    造共有坐落南投縣草屯鎮○○段96 -5地號土地，准予分割
    。分割方案如次：（1）附圖二所示編號Ａ部分面積95平方
    公尺，由視同上訴人巳○○取得。（2）如附圖二所示編號
    Ｂ部分面積60平方公尺，由上訴人甲○○取得。（3）如附
    圖二所示編號Ｃ部分面積41平方公尺，由上訴人辰○○取得
    。（4）如附圖二所示編號Ｄ部分面積46平方公尺，由上訴
    人曹蓮取得。（5）如附圖二所示編號Ｅ部分面積46平方
    公尺，由上訴人酉○○取得。（6）如附圖二所示編號Ｆ部
    分面積42平方公尺，由上訴人戌○○取得。（7）如附圖二
    所示編號Ｇ部分面積36平方公尺，由上訴人丙○○取得。（
    8）如附圖二所示編號Ｈ部分面積28平方公尺，由上訴人寅
    ○○取得。（9）如附圖二所示編號Ｉ部分面積35平方公尺
    ，由上訴人癸○○取得。（10）如附圖二所示編號Ｊ部分面
    積11平方公尺，由視同上訴人午○○取得。（三）各共有人
    間依上述分配產生不均狀態，應相互補償，補償金額依鑑價
    結果為之。（四）訴訟費用由兩造共同負擔。視同上訴人午
    ○○、申○○、未○上訴聲明為：希望依照原審判決分割方
    案。被上訴人於本院答辯聲明則為：（一）上訴駁回。（二
    ）訴訟費用由上訴人負擔。視同上訴人巳○○於本院未為任
    何聲明。
四、按各共有人得隨時請求分割共有物，但因物之使用目的不能
    分割或契約訂有不分割之期限者，不在此限；又共有物之分
    割，依共有人協議之方法行之，分割之方法，不能協議決定
    者，法院得因任何共有人之聲請，命為以原物分配於各共有
    人或變賣共有物以價金分配於各共有人，民法第823條第1項
    、第824條第1、2項分別定有明文。本件被上訴人主張系爭
    土地為兩造共有，應有部分為被上訴人子○○、丑○○各4/
    40，被上訴人己○○、戊○○、庚○○、辛○○及丁○○各
    1/50，視同上訴人午○○362/800、上訴人酉○○123/4800
    、上訴人甲○○16/800、視同上訴人巳○○23/400、上訴人
    戌○○39/1600、上訴人癸○○31/1600、上訴人曹蓮12/8
    00、上訴人丙○○24/1600、上訴人寅○○25/1600、上訴人
    辰○○10/800、視同上訴人未○7/400、視同上訴人申○○
    10/400，共有人間並未訂立不分割特約，又無因物之使用目
    的不能分割情形，且兩造無法達成協議分割等事實，業據提
    出土地登記謄本一件為證（原審卷第11至16頁），且為上訴
    人所不爭執，堪認為真實，是被上訴人訴請裁判分割，於法
    自無不合。
五、次按，定共有物之分割方法，固可由法院自由裁量，但亦須
    以其方法適當者為限，故法院裁判分割共有物，須斟酌各共
    有人之利害關係、使用情形、共有物之性質及價值，符合公
    平經濟原則，其分割方法始得謂適當。經查：
（一）系爭土地東側均面臨南投縣草屯鎮○○街，附圖二編號Ａ
      部分面積95平公尺土地有視同上訴人巳○○所有門牌號碼
      南投縣草屯鎮○○街325號之兩層鐵架造房屋，編號Ｂ部
      分面積60平方公尺，有上訴人甲○○所有之同街327號三
      層ＲＣ加強磚造房屋、編號Ｃ部分面積41平方公尺，有上
      訴人辰○○所有同街329號兩層ＲＣ造房屋（三樓加蓋鐵
      皮屋），編號Ｄ部分面積46平方公尺，有上訴人曹蓮所
      有同街331號三層ＲＣ造房屋、編號Ｅ部分面積46平方公
      尺，有上訴人酉○○之妻李月卿所有之同街333號三層Ｒ
      Ｃ造房屋（四樓加蓋鐵皮屋）、編號Ｆ部分面積42平方公
      尺，有上訴人戌○○所有同街335號兩層鐵架造房屋、編
      號Ｇ部分面積36平方公尺，有上訴人丙○○所有之同街33
      7號鐵架造房屋、編號Ｈ部分面積28平方公尺，有上訴人
      寅○○所同街337號鐵架造房屋，編號Ｉ部分面積35平方
      公尺，有上訴人癸○○所有同街339號鐵架造房屋，其餘
      11平方公尺則為空地，上開房屋除編號Ｂ部分上訴人甲○
      ○所有之同街327號上訴人酉○○之妻李月卿所有同街333
      號房屋有保存登記外，餘均未作保存登記，且均係在49年
      間即興建之建物等情，業經原審於92年5月23日及90年5月
      5日會同兩造及南投縣南投地政事務所人員勘驗屬實，分
      別製有勘驗筆錄、現場圖（原審卷第78、79頁）及複丈成
      果圖在卷可稽，並經本院至現場勘驗，製有勘驗筆錄、現
      場圖在卷（本院第1卷第162至164頁），且為兩造所不爭
      ，堪信為真實。本院衡諸系爭土地上上訴人甲○○及上訴
      人酉○○之妻李月卿所有建物均有保存登記，經濟價值較
      高，且被上訴人及視同上訴人午○○、未○及申○○均同
      意保留該二建物，上訴人對原審保留甲○○及酉○○之妻
      李月卿所有建物之分割方式亦未明示反對，認渠二人主張
      上開建物應予保留，應屬可採。至上訴人辰○○、寅○○
      、戌○○、曹蓮、巳○○、丙○○、癸○○等七人雖均
      表示渠等在系爭土地上之房屋亦應保留，惟渠等之房屋皆
      未有保存登記，且大多屬鐵架造房屋，建造時間亦均逾40
      年之久，經濟價值非鉅，況上開上訴人七人之建物如均予
      保留，則系爭土地僅餘11平方公尺，顯不足以分配予其他
      共有人，影響他共有人權益甚鉅，兩相權衡，應認無保留
      之必要。是則，被上訴人主張扣除上訴人甲○○及酉○○
      之妻李月卿建物面積後，將所餘土地依其他共有人持分比
      例分配如主文第二項所示之原物分割方案，各共有人取得
      之土地均面臨中山街，皆有通行之出路，應符合各共有人
      利益，自堪採為本件分割之方案。
（二）上訴人雖以系爭土地之右上角有二筆國有土地介於系爭土
      地與面前道路之間，如將癸○○、寅○○、丙○○等三人
      之現有房屋使用之土地分配予其他共有人，受分得該土地
      之其他共有人，因與面前道路不相銜接，將有不能使用土
      地或使用困難之問題，並提出國有基地租賃契約書影本三
      份為證（本院第1卷第79頁、本院第2卷第107至110頁）云
      云，經查系爭土地之右上角南投縣草屯鎮○○段39之241
      及39之242號土地雖確為上訴人癸○○、寅○○、丙○○
      等三人向國有財產局所承租，然依原審分割方案分得該部
      分系爭土地之視同上訴人午○○已表示會私下與癸○○解
      決（本院第1卷第111頁），被上訴人等七人亦均同意原審
      之分割方案，是堪認原審之分割方法並不足造成視同上訴
      人午○○及被上訴人等七人不能使用土地或使用困難之情
      形，果有上訴人所指情形，視同上訴人午○○及被上訴人
      等七人亦願自行解決，且觀諸上訴人所提出之上開國有基
      地租賃契約書三份，承租期間均係至100年12月31日止，
      屆時亦可改由視同上訴人午○○及被上訴人等七人依法向
      國有財產局承租，是以應無上訴人所指不能使用土地或使
      用困難之情形。
（三）上訴人辰○○、寅○○、戌○○、曹蓮、丙○○、癸○
      ○、甲○○、酉○○所提方案，乃係由渠等各按目前使用
      現況分配土地，其餘在系爭土地上無建物之共有人則完全
      取得金錢之補償，或除上訴人占用之系爭土地外，右上角
      三角空地分與視同上訴人午○○一人，其他未分土地之共
      有人均金錢補償之方案（本院第3卷第44頁），姑不論該
      方案與現行民法第824條所定之分割方法不符，顯不可採
      行，且縱依88年3月民法正草案規定，欲採將原物分配於
      部分共有人之方法，亦應以各共有人均受原物分配顯有困
      難為其前提要件，而本件並無上開情形，亦無適用該草案
      規定之餘地；況上開上訴人等人目前所使用之土地面積，
      均顯然逾越其持分面積甚多，對他共有人已有不公。
（四）上訴人雖亦提出台灣電力公司之裝表供電證明（本院第1
      卷第121至127頁、本院第3卷第32頁））以資證明渠等之
      房屋存在系爭土地上已50年，且本案之其他共有人多係使
      用系爭土地後面之草屯段96及96之6地號土地，並提出使
      用現況圖一份（本院第1卷第128頁）, 故應以保護使用現
      況秩序為由，主張應依系爭土地使用現況分割土地云云，
      然按分管契約係共有人就共有物之使用、收益或管理方法
      所訂定之契約，不過就共有物之管理定暫時使用之狀態，
      並無消滅共有關係之特約，即與分割有間，從而，共有物
      訂立分管契約後，除因物之使用目的不能分割或契約訂有
      不分割之期限者外，各共有人仍得隨時請求分割；又分管
      契約，係共有人就共有物之使用、收益或管理方法所訂定
      之契約，而共有人請求分割共有物，應解為有終止分管契
      約之意思。是系爭土地之分管契約，已因提起本件分割共
      有物訴訟，而當然終止。且分管契約與協議分割契約不同
      ，前者以共有關係繼續存在為前提，後者以消滅共有關係
      為目的，故裁判上分割共有土地時，並非必須完全依分管
      契約以為分割，而應斟酌土地之經濟上價值，並求各共有
      人分得土地之價值相當，利於使用；共有物若依分管現狀
      分割，顯失公平或不合經濟利益者，法院並不受該分管契
      約之拘束，最高法院分別著有92年台上字第1124號、85年
      台上字第53號、87年台上字第444號裁判意旨足資參照。
      查本件上訴人於系爭土地上之房屋雖依渠所提出之台灣電
      力公司裝表供電證明及被上訴人自承除上訴人甲○○所有
      及上訴人酉○○之妻李月卿所有之房屋外，餘均係40年間
      所建之老舊房屋，堪認系爭土地上之房屋確已存在於系爭
      土地上50年，再參以與系爭土地相鄰之草屯段96、96之2
      及96之6地號土地之使用現況圖一份（本院第1卷第128頁
      ），及各該筆土地之土地登記簿謄本（本院第1卷第129至
      152頁），可知系爭土地與上開另三筆土地雖或有可能有
      上訴人所指之分管使用情形，然因系爭土地與上開另三筆
      土地之共有人未盡相同，故不能合併分割，且縱有上訴人
      所指之分管情形，依上開實務見解，亦認各共有人得隨時
      請求分割，共有人請求分割共有物，即解為有終止分管契
      約之意思，裁判上分割共有土地時，並非必須完全依分管
      契約以為分割，是縱上訴人依現況使用系爭土地已多年，
      亦非必然拘束法院應依現況為分割。況上開96地號土地雖
      有本件視同上訴人午○○所有之合法保存登記建物，午○
      ○亦於原審法院92年度訴字第358號分割共有物案件中表
      明無庸保留，並經原審法院判決將96地號土地重為分割，
      不依使用現況分割，有原審法院92年度訴字第358號判決
      一份在卷可參（本院第3卷第97至106頁），並經本院依職
      權調閱上開卷宗（現為本院94年度上易第475號案件審理
      中），是上訴人以渠等之房屋存在於系爭土地上多年為由
      ，主張依現況分割，因與現行民法第824條所定之分割方
      法不符，且對其他共有人不公平如上述，自非可採。而民
      法時效取得之觀念係適用於未登記之不動產，另越界建築
      鄰地之情形亦與本件情形不同，上訴人辰○○、甲○○主
      張援引法理云云，亦非可採。
（五）再按，以原物為分配時，如共有人中，有不能按其應有部
      分受分配者，得以金錢補償之，民法第824條第3項亦定有
      明文。系爭土地因保留上訴人甲○○及上訴人酉○○建物
      ，致其他共有人所分配之土地不足部分，經原審函請環宇
      不動產鑑定股份有限公司鑑定各共有人分得土地價值增減
      差額及應互為補償金額，有鑑定報告書附卷可憑，另於本
      院審理中兩造均陳明願抽籤決定另一家有估價師資格之鑑
      定公司鑑價（本院第2卷第155頁背面、第164頁背面），
      並同意以原審所請環宇不動產鑑定股份有限公司鑑定之補
      償價與本院再送鑑定之補償價之平均價格為原審分割案之
      補償價格（本院第2卷第58、59頁、123頁、125頁、127頁
      、130頁），經本院函請華信不動產估價師事務所鑑定各
      共有人分得土地價值增減差額及應互為補償金額，有鑑定
      報告書附卷可憑，並經估價師江晨旭到庭說明（本院第3
      卷第41、42頁、第85頁背面、86頁），且請其將上訴人甲
      ○○及酉○○之建物所占用之土地，各別如原審鑑定單位
      環宇不動產鑑定股份有限公司般以一筆計算（因該二人所
      分得之土地係前後連貫，價值應合併計算，不因暫分為前
      後二地號而有差別），不分前後（本院第3卷第42頁背面
      、43頁）後，華信不動產估價師事務所之其他計算價額所
      憑之依據及計算方式均已詳細說明於95年9月26日鑑定報
      告書及江晨旭之當庭說明內，本院經核並無何不足採之情
      事，經將華信不動產估價師事務所計算之補償金額表（本
      院第3卷第58頁）與原審所請環宇不動產鑑定股份有限公
      司計算之補償金額表依兩造之合意平均計算後（元以下四
      捨五入），爰按附表所示各共有人增減差額分析表，並依
      該表所列金額諭知上訴人甲○○、酉○○應補償其他共有
      人如主文第三、四項所示。
（六）末按，分割共有物之分割方案，係屬法院依職權所定，當
      事人提出之分割方案，係供法院於決定分割方案之參考，
      本件被上訴人請求分割雖有理由，但上訴人就此所為陳述
      自為伸張或防衛權利所必要，僅由上訴人負擔訴訟費用顯
      失公平，爰就本件訴訟費用之分擔，除第二審之鑑定費用
      上訴人同意由其等負擔（本院第2卷第164頁背面）外，餘
      均酌定由兩造依其原應有部分之比例分擔之。
六、綜上所述，上訴人主張依附圖二所示分割方案雖有未當，然
    其主張依原審所判決附圖一分割方案之補償價格過高為由指
    摘原判決不當，求予廢棄改判，為有理由，應由本院廢棄原
    判決，改判如主文第二、三、四項所示。
七、本件事證已明，上訴人所主張共有人是否有蓋同意書興建房
    屋及證人賴王謹、亥○○、陳森林之證言部分，因即或有蓋
    同意書或能證明分管之事實，然分管契約不能阻止共有人嗣
    後訴請分割共有物如上述，則同意與否或房屋存在多久及兩
    造其餘攻擊防禦方法均與本件判決結果不生影響，不予一一
    論述，附此敘明。至二審程序中，上訴人丙○○、曹蓮所
    提分割方案（本院第1卷第113頁），及上訴人辰○○、寅○
    ○、戌○○、癸○○所提之分割方案（本院第2卷第3頁），
    嗣均經上訴人分別撤回（本院第3卷第44頁背面、本院第2卷
    第23頁），本院自毋庸再予審酌。
據上論結，本件上訴有理由，依民事訴訟法第463條、第385條第
1項前段、第80條之1、第450條、判決如主文。
中    華    民    國    95    年    12    月    26    日
                    民事第二庭審判長法  官  童有德
                                    法  官  謝說容
                                    法  官  蔡秉宸
以上正本係照原本作成。
如對本判決上訴，須於收受判決送達後20日內向本院提出上訴書
狀，其未表明上訴理由者，應於提出上訴後20日內向本院提出上
訴理由書（須按他造人數附具繕本）。
上訴時應提出委任律師為訴訟代理人之委任狀。具有民事訴訟法
第466條之1第1項但書或第2項之情形為訴訟代理人者，另應附具
律師及格證書及釋明委任人與受任人有該條項所定關係之釋明文
書影本。
                                    書記官  吳宗玲
中    華    民    國    95    年    12    月    27    日
                                                      Ｂ


司法院資訊處製作；財團法人民間司法改革基金會備份。
